【裁判字號】    99,訴,325
【裁判日期】    990608
【裁判案由】    毒品危害防制條例
【裁判全文】
臺灣高雄地方法院刑事判決               99年度訴字第325號
公  訴  人  臺灣高雄地方法院檢察署檢察官
被      告  甲○○
選任辯護人  劉新安律師
上列被告因毒品危害防制條例案件，經檢察官提起公訴（97年度
偵字第25898 號）本院判決如下：
    主  文
甲○○無罪。
    理  由
一、公訴意旨略以：被告甲○○（綽號紅軍）明知甲基安非他命
    係毒品危害防制條例第2 條第2 項第2 款公告列管之第二級
    毒品，不得販賣，竟基於販賣第二級毒品甲基安非他命之概
    括犯意，以其所有之行動電話0000000000號為聯絡工具，於
    民國95年2 月1 日晚間某時許，在高雄市小港區「大坪頂公
    園」內，以新臺幣（下同）3,000 元之價格，販賣第二級毒
    品甲基安非他命1 包予泰國男子CHALARDLEAM WINAI （中文
    姓名：乙○○），乙○○購入毒品甲基安非他命後，除供自
    己施用外，另販售給其他泰國籍人士施用（連續販賣第二級
    毒品部分，經臺灣高等法院高雄分院以96年上訴字第645 號
    判處有期徒刑8 年）。嗣於95年2 月2 日上午5 時20分許，
    乙○○為警查獲後供承上手為被告甲○○，經警方循線於95
    年11月22日晚間7 時5 分許，持搜索票至被告甲○○位於高
    雄市○○區○○路75號2 樓住處執行搜索後，扣得第二級毒
    品甲基安非他命1 包（毛重0.1 公克）、吸食器3 組、燈泡
    玻璃吸食器2 個、玻璃球3 個、殘渣袋2 只、夾鏈袋30只、
    吸管11支等物，因認被告甲○○涉犯違反毒品危害防制條例
    第4 條第2 項販賣第二級毒品罪嫌而提起公訴。
二、按犯罪事實應依證據認定，無證據不得認定其犯罪事實；不
    能證明被告犯罪者，應諭知無罪之判決，刑事訴訟法第154
    條第2 項、第301 條第1 項分別定有明文。又認定犯罪事實
    所憑之證據，雖不以直接證據為限，間接證據亦包括在內，
    然而無論直接證據或間接證據，其為訴訟上之證明，須於通
    常一般之人均不致有所懷疑，而得確信其為真實之程度者，
    始得據為有罪之認定，倘其證明尚未達到此一程度，而有合
    理之懷疑存在而無從使事實審法院得有罪之確信時，即應由
    法院為諭知被告無罪之判決，最高法院著有76年臺上字第49
    86號判例可資參照。
三、證據能力部分：
  (一)按證人應命具結；證人、鑑定人依法應具結而未具結者，其
    證言或鑑定意見，不得作為證據，刑事訴訟法第186 條第1
    項前段、第158 條之3 分別定有明文。本件公訴意旨於起訴
    書證據清單引用證人乙○○（即泰籍人士CHALARDLEAM WINA
    I ；下稱證人乙○○）於偵查中之證述為證明被告犯罪事實
    之依據，惟偵查中該證人於96年3 月28日（臺灣高雄地方法
    院檢察署檢察官96年度偵字第1097號案卷〔下稱偵卷(一)〕第
    236 頁）經檢察官以證人身分訊問時所為陳述，依既有卷證
    未見經其人具結之結文附卷，筆錄上復未有關於諭知作證義
    務及偽證處罰之記載，揆諸前開說明，證人乙○○此部分陳
    述自不得作為證據。
  (二)次按刑事訴訟法第158 條之3 規定：「證人、鑑定人依法應
    具結而未具結者，其證言或鑑定意見，不得作為證據。」所
    謂「依法應具結而未具結者」，係指檢察官或法官依刑事訴
    訟法第175 條之規定，以證人身分傳喚被告以外之人到庭作
    證，或雖非以證人身分傳喚到庭，而於訊問調查過程中，轉
    換為證人身分為調查時，此時該供述之身分為證人，則檢察
    官、法官自應依本法第186 條有關具結之規定，命證人供前
    或供後具結，其陳述始符合第158 條之3 之規定，而有證據
    能力。若非以證人身分傳喚，而以共同被告身分傳喚到庭為
    訊問時，其身分既非證人，即與「依法應具結」之要件不合
    ，縱未命其具結，純屬檢察官或法官調查證據職權之適法行
    使，當無違法可言（最高法院98年度臺上字第6387號判決參
    照）。卷附證人乙○○於95年3 月16日經檢察官訊問時所為
    陳述，係檢察官因承辦另案臺灣高雄地方法院檢察署95年度
    偵字第6656號案件時，以乙○○為被告所為之陳述（偵卷(一)
    第117 頁至第119 頁），其身分既非證人，揆諸前開說明，
    即與依法應具結之情形有異，復無刑事訴訟法第159 條之1
    第2 項所定顯有不可信之情況，應認為有證據能力。
  (三)又被告以外之人包括共犯、共同被告、被害人、證人等於審
    判外之言詞或書面陳述，因違反直接審理及言詞審理之原則
    ，應令踐行證人具結程序並使被告得以行交互詰問權利，始
    符合正當法律程序及憲法賦予人民訴訟權及防禦權之旨，司
    法院大法官會議釋字第384 號、第582 號解釋意旨可供參考
    。又依刑事訴訟法第159 條第1 項規定，被告以外之人於審
    判外之言詞或書面陳述等傳聞證據，原則上無證據能力。本
    件證人乙○○於司法警察官詢問時所為之陳述，性質上為被
    告以外之人於審判外之陳述，既經辯護人於準備程序期日爭
    執其證據能力（本院98年度審訴字第5002號案卷〔下稱本院
    卷(一)〕第22頁），復無其他法律規定之例外情形，是此部分
    陳述除依刑事訴訟法第166 之1 第2 項、第3 項第6 款，第
    166 條之2 等規定，及行使反詰問之一方得以陳述人先前不
    一致之陳述為彈劾證據之原則，而用以為爭執被告、證人、
    鑑定人陳述證明力之彈劾證據外，不得直接作為認定被告犯
    罪事實存否之證據。
  (四)另被告以外之人於審判外之陳述，雖不符刑事訴訟法第159
    條之1 至之4 之規定，然經當事人於審判程序同意作為證據
    ，法院審酌該言詞陳述或書面陳述作成時之情況，認為適當
    者，亦得為證據，刑事訴訟法第159 條之5 第1 項定有明文
    。本判決後開引用其他具有傳聞證據性質之證據資料，已經
    檢察官、被告及辯護人於審理期日同意為證據使用，是其縱
    無刑事訴訟法第159 條之1 至第159 條之4 或其他傳聞法則
    例外之情形，亦經本院審酌該證據作成之情況，既無違法取
    得情事，復無證明力明顯過低等情形，以得供做法院判斷事
    實之依據為適當，認為均有證據能力，得為證據。
四、實體部分：本件公訴意旨以被告甲○○涉犯前揭販賣第二級
    毒品甲基安非他命之犯行，除前開經排除之傳聞證據，及多
    為施用毒品者持有、使用之扣案甲基安非他命1 包、吸食器
    3 組、燈泡玻璃吸食器2 個、玻璃球3 個、殘渣袋2 只、夾
    鏈袋30只、吸管11支，高雄醫學大學附設中和紀念醫院就上
    開扣案物所為檢驗報告（偵卷(一)第54頁至第78頁）、鑑定被
    告尿液樣本呈毒品陰性反應之臺灣檢驗科技股份有限公司濫
    用藥物尿液檢驗報告（偵卷(一)第95頁、第96頁）、尿液真實
    姓名對照表等，客觀上與本件起訴販賣毒品構成要件事實欠
    缺關聯性之證據外，無非以：1.被告甲○○於警詢與偵查中
    之陳述、2.證人乙○○於95年3 月16日、96年1 月12日、96
    年1 月18日，分別以被告或證人身分經檢察官訊問時所為陳
    述（臺灣高雄地方法院檢察署檢察官96年度偵字第1097號案
    卷〔下稱偵卷(一)〕第117 頁至第119 頁、第40頁、第41頁、
    第44頁、第88頁、第89頁）、3.門號0000000000號通聯調閱
    查詢單為其論據。訊據被告甲○○於本院審理時則堅詞否認
    有公訴意旨指述之販賣第二級毒品犯行，辯稱：伊與乙○○
    並不相識，亦無任何關係，不曾販賣甲基安非他命予乙○○
    ，伊手機通聯出現與乙○○使用門號通話之紀錄可能是因為
    外勞愛喝酒而打電話託伊買酒所致，扣案甲基安非他1 小包
    及施用器具等物則為伊叔叔所有等語。經查：
  (一)按98年5 月20日修正前毒品危害防制條例第17條第1 項規定
    ：犯同條例第4 條第1 項至第4 項、第5 條第1 項至第4 項
    前段、第6 條第1 項至第4 項、第7 條第1 項至第4 項、第
    8 條第1 項至第4 項、第10條或第11條第1 項、第2 項之罪
    ，供出毒品來源，因而破獲者，得減輕其刑。則犯上開毒品
    犯罪之人如供出毒品之來源，有可能因而獲邀減輕其刑之寬
    典，故其陳述須無瑕疵可指外，且為擔保持有或施用毒品者
    所稱其所買受毒品指證之真實性，尤應有足以令人確信其陳
    述為真實之補強證據，始能資為論罪之依據。因而，事實審
    法院必須調查其他證據以為補強，使其證明力達於一般人均
    不致有所懷疑而得確信其為真實之程度，始得據為對他人不
    利之認定。關於毒品施用者其所稱向某人購買毒品之供述，
    必須補強證據佐證，係指毒品購買者之供述縱使並無瑕疵，
    仍須補強證據佐證，以擔保其供述之真實性，所謂補強證據
    ，必須與施用毒品者關於相關毒品交易之供述，具有相當程
    度之關聯性，且足使一般人對於施用毒品者之供述無合理之
    懷疑存在，而得確信其為真實，始足當之（最高法院99年度
    臺上字第3050號判決參照）。
  (二)前開證人乙○○於偵查中經檢察官訊問時，固信誓旦旦指認
    被告甲○○即前揭時地向其販賣甲基安非他命之人「紅軍」
    ，證稱：伊認識甲○○，他就是賣伊藥的人，伊可以對天發
    誓說實話（偵卷(一)第40頁）等語，然依其經檢察官安排指認
    時，就其指認辯識之依據既表示為：伊光聽聲音就知道是他
    ，他頭髮已經剪掉了，而且他的身影伊都認得（偵卷(一)第44
    頁）云云，嗣於本院審理時，對於所稱交易經過之情形復證
    稱：綽號「紅軍」之人送貨的時候都戴安全帽，伊沒辦法看
    到該人全貌，伊只知道該人名字，但臉部沒有真正的看過（
    本院99年度訴字第325 號案卷〔下稱本院卷(二)〕第46頁）等
    語，今姑不論其單以聲音、身影等一般性特徵所為指認，籠
    統含糊，精確性已有可議，苟如證人乙○○所稱，其因被告
    於全部交易過程中均不曾取下安全帽致不能看見臉部，則又
    何能得知其嗣後是否已經剪過頭髮，亦與常理不符，遑論證
    人乙○○就所稱被告甲○○當時前來交易所使用之交通工具
    為何，於本院審理時證稱：他駕駛機車前來（本院卷(二)第45
    頁）云云，除與其警詢中所稱當時被告係駕駛藍色「豐田」
    自用小客車（偵卷(一)第153 頁）有異，猶均與被告甲○○所
    稱平日使用之車輛為「本田」（Honda ）菲利歐1,700cc 自
    用小客車迥然有異，是證人乙○○所述，尚有明顯瑕疵，要
    難遽為認定被告犯罪事實之依據。
  (三)另就被告甲○○多次辯稱伊與證人乙○○互不相識，對於卷
    附顯示其使用之行動電話有多次與乙○○通話情形之通聯紀
    錄，卻始終閃爍其詞而無法自圓，固有可疑，惟按我國現行
    刑事訴訟法係採改良式當事人進行主義，由當事人擔任訴訟
    程序發動及進行之主體，法院則居於客觀公正之立場，踐行
    及監督審判程序之進行，並依法作成公正妥適之裁判。故對
    於被告犯罪事實之證明，原則上應由檢察官或自訴人負舉證
    及說服之責任。至被告雖有聲請法院調查證據之權利，但並
    無自證己罪之義務，且有保持緘默及無須違背自己意思而為
    陳述之權利。而法院基於客觀中立之地位，並無主動蒐集被
    告犯罪事證之義務，僅在發現真實或維護公平正義及對被告
    利益有重大關係事項時，始例外就卷內已存在或與犯罪事實
    有重要關係在客觀上確有調查必要之事項補充介入調查。是
    被告否認犯罪所持辯解縱屬不能成立，若檢察官無法舉證證
    明被告犯罪事實確實存在，或未能指出證明之方法以善盡說
    服法院確信被告犯罪事實之責任，而事實審法院依據刑事訴
    訟法第一百六十三條第二項之規定，為發現真實及公平正義
    之維護，就卷內所存在及客觀上有調查必要之證據資料踐行
    調查程序結果，仍然認為不能證明被告犯罪事實存在者，即
    不得僅以其所辯不實，遽行推斷其犯行（最高法院99年度臺
    上字第1593號判決參照），則本件縱令被告甲○○否認與乙
    ○○相識，並就上開2 人通聯密切情形所持辯解不能成立，
    揆諸前開說明，要亦不足以遽認其涉犯公訴意旨指述之販賣
    第二級毒品犯行。
五、綜上所述，本件依現有卷證，既不能證明被告甲○○有公訴
    意旨指訴之販賣第二級毒品之犯罪事實，揆諸前開說明，應
    認為不能證明被告犯罪，應為被告甲○○無罪之諭知。
六、據上論斷，應依刑事訴訟法第301 條第1 項，判決如主文。
本案經檢察官李茂增到庭執行職務
中    華    民    國    99    年    6     月    8     日
            刑事第十九庭  審判長  法  官  陳志銘
                                  法  官  吳芝瑛
                                  法  官  陳松檀
上正本證明與原本無異。
如不服本判決應於收受本判決送達後10日內向本院提出上訴書狀
，其未敘述上訴理由者，並得於提起上訴後10日內向本院補提理
由書狀（均須按他造當事人之人數附繕本）「切勿逕送上級法院
」
中    華    民    國    99    年    6     月    9     日
                                  書記官  彭帥雄

司法院資訊處製作；財團法人民間司法改革基金會備份。
